最高法院民事判決　　　　　　　九十六年度台上字第六七○號
上　訴　人　丙 ○ ○
訴訟代理人　張 仁 龍律師
被 上訴 人　甲○○○
　　　　　　乙 ○ ○
共　　　同
訴訟代理人　劉 緒 倫律師
上列當事人間請求損害賠償等事件，上訴人對於中華民國九十五
年九月二十六日台灣高等法院第二審判決（九十五年度上字第八
九號），提起上訴，本院判決如下：
    主  文
原判決關於駁回上訴人在第一審之訴及該訴訟費用部分廢棄，發
回台灣高等法院。
    理  由
本件上訴人主張：伊配偶黎帥君於民國九十三年一月六日與第一
審共同被告龍泰興建設股份有限公司（下稱龍泰興公司）簽約，
向該公司購買如原判決附表所示門牌號碼桃園市○○路○段十號
三樓房屋及其基地（下稱系爭不動產），黎帥君除前已付訂金新
台幣（下同）十萬元外，同年一月十五日再付價金二十萬元。嗣
黎帥君因癌症病重住院，有關履約付款手續均委由其母即被上訴
人甲○○○處理，甲○○○於九十三年一月二十四日提出黎帥君
所簽訂之買賣契約書及其身分證、印章，要求龍泰興公司另行簽
約，將系爭不動產之買受人名義改為甲○○○。黎帥君於九十三
年二月十九日死亡，被上訴人為黎帥君之父母，明知系爭不動產
為黎帥君所購買，竟仍與龍泰興公司共謀以偽造文書方式，侵害
黎帥君之債權，於九十三年三月三日擅將系爭不動產所有權移轉
登記予甲○○○，被上訴人為使甲○○○取得系爭不動產所有權
，自黎帥君銀行帳戶提領取得款項，再由甲○○○開立個人支票
繳納各期價款，龍泰興公司乃配合辦竣移轉登記，顯然侵害黎帥
君對龍泰興公司依買賣契約關係之債權，致黎帥君權利受有損害
，係故意以背於善良風俗之方法加損害於他人。伊係黎帥君法定
繼承人之一，自得繼承黎帥君對於被上訴人及龍泰興公司侵權行
為損害賠償請求權等情，爰依民法第一百八十四條第一項後段之
規定，先位聲明求為命甲○○○塗銷系爭不動產所有權之移轉登
記後，龍泰興公司應將該不動產移轉登記予兩造公同共有之判決
。又主張：系爭不動產價值超過八百萬元，被上訴人之應繼分各
為四分之一，因混同而消滅，扣除該部分，以伊之應繼分二分之
一計算，伊損失超過四百萬元等情，爰基於侵權行為、繼承之法
律關係，備位聲明求為命被上訴人與龍泰興公司連帶給付伊四百
萬元及加計自準備書狀(一)繕本送達翌日起算法定遲延利息之判決
（第一審就備位聲明部分判命被上訴人連帶給付上訴人三百八十
五萬八千元本息，駁回上訴人其餘之請求，上訴人就其敗訴部分
未聲明不服，被上訴人就其敗訴部分提起上訴，原審就第一審命
被上訴人連帶給付三百八十五萬八千元本息部分予以廢棄，改判
駁回上訴人在第一審之訴）。
被上訴人則以：系爭不動產係由甲○○○以黎帥君之名義簽約購
買，詎簽約未久，黎帥君即因重病住院，因黎帥君無法親自辦理
各項手續，伊乃終止與黎帥君間之信託關係，逕由甲○○○於九
十三年一月二十四日與龍泰興公司就系爭不動產重新簽約，並由
甲○○○付清全部價款八百八十萬元，甲○○○取得系爭不動產
所有權，係依其與龍泰興公司所簽訂之買賣契約而來，對黎帥君
或上訴人均不構成侵權行為。縱認伊自黎帥君之帳戶所提領之款
項係遺產，依民法第一千一百五十一條及第八百二十八條第二項
之規定，上訴人必須在分割後始得主張此部分之權益。況在黎帥
君之遺產抵付債務而結算分割後，上訴人是否尚有可主張之權利
，仍屬未定，上訴人在遺產結算分割前即主張應繼分之分配權利
，並非適法等語，資為抗辯。
原審將第一審命被上訴人連帶給付三百八十五萬八千元本息部分
廢棄，改判駁回上訴人該部分在第一審之訴，無非以：按繼承人
有數人時，在分割遺產前，各繼承人對於遺產全部為公同共有，
而各公同共有人之權利，及於公同共有物之全部，故各公同共有
人對於公同共有物無應有部分可言，此觀民法第一千一百五十一
條及第八百二十七條第二項之規定即明。又應繼分係各繼承人對
於遺產之一切權利義務所得繼承之比例，並非對於個別遺產之權
利比例，在遺產分割前，係屬全體繼承人公同共有，並無應有部
分可言，各繼承人尚不得按其應繼分之比例行使權利。查黎帥君
於九十三年一月六日就系爭不動產與龍泰興公司簽訂買賣契約，
被上訴人係自黎帥君銀行帳戶提款，由甲○○○開立個人支票繳
納系爭不動產之各期價款，則被上訴人於九十三年一月二十四日
提出黎帥君所簽訂之買賣契約書及其身分證、印章，要求龍泰興
公司另行簽約，將系爭不動產之買受人名義改為甲○○○，係故
意以背於善良風俗之方法加損害於黎帥君。惟黎帥君於九十三年
二月十九日死亡，兩造為黎帥君之繼承人，固得承受黎帥君財產
上之一切權利義務，然黎帥君之遺產尚未經分割，為兩造所不爭
執，各繼承人即不得按其應繼分之比例行使權利，上訴人依侵權
行為及繼承之法律關係，請求被上訴人連帶給付三百八十五萬八
千元，及加計自九十三年七月十日起算法定遲延利息，為無理由
，不應准許等詞，為其判斷之基礎。
按審判長應注意令當事人就訴訟關係之事實及法律為適當完全之
辯論。審判長應向當事人發問或曉諭，令其為事實上及法律上陳
述、聲明證據或為其他必要之聲明及陳述；其所聲明或陳述有不
明瞭或不完足者，應令其敘明或補充之，民事訴訟法第一百九十
九條第一項、第二項定有明文。查本件被上訴人於原審九十五年
九月十二日言詞辯論期日始就訴訟關係提出：「依民法第一千一
百五十一條及第八百二十八條第二項規定，上訴人必須在遺產分
割後始得主張此部分之權益，上訴人在遺產結算分割前即主張應
繼分之分配權利，並非適法」云云等事實上及法律上之抗辯（原
審卷一二八頁反面、一三○頁反面、一三一頁正面），上訴人就
被上訴人此項新抗辯則請求審判長准許其於一週內補提答辯（原
審卷一二八頁反面），足見上訴人就此部分事實上及法律上之陳
述有不明瞭、不完足之情形，乃原審審判長竟未予上訴人敘明或
補充此部分事實上及法律上意見之機會，使兩造當事人得以就此
部分訴訟關係之事實及法律為適當完全之辯論，即於當天宣示辯
論終結，定九十五年九月二十六日宣判，並為上訴人敗訴之判決
，自有未合。又上訴人於上開言詞辯論期日係陳述：「今日對造
（即被上訴人）才主張遺產還未分割部分，另以書狀答辯」（原
審卷一二八頁反面），其就黎帥君之遺產是否尚未分割，並非不
爭執，原審竟認黎帥君之遺產尚未經分割為兩造所不爭執，亦有
認定事實不憑證據之違法。上訴論旨，指摘原判決不當，求予廢
棄，非無理由。
據上論結，本件上訴為有理由。爰依民事訴訟法第四百七十七條
第一項、第四百七十八條第二項，判決如主文。
中　　華　　民　　國　九十六　年　　三　　月　 三十　 日
                      最高法院民事第三庭
                          審判長法官  吳　正　一
                                法官  劉　福　聲
                                法官  黃　義　豐
                                法官  簡　清　忠
                                法官  袁　靜　文
      本件正本證明與原本無異
                                      書  記  官
中　　華　　民　　國　九十六　年　　四　　月　 十一　 日
                                                      V
